【裁判字號】    89,訴,124
【裁判日期】    900314
【裁判案由】    遺產稅
【裁判全文】
高雄高等行政法院判決                            八十九年度訴字第一二四號
                              .
    原      告  甲○○
    訴訟代理人  戊○○會計師
    被      告  財政部台灣省南區國稅局
    代  表  人  乙○○（局長）
    訴訟代理人  丁○○
                己○○
右當事人間因遺產稅事件，原告不服財政部中華民國八十九年七月七日台財訴第00
00000000號訴願決定，提起行政訴訟，本院判決如左：
    主    文
原告之訴駁回。
訴訟費用由原告負擔。
    事    實
甲、事實概要：
    緣原告之父陳等（被繼承人）於民國（下同）八十四年三月五日死亡，原告等繼
    承人於八十四年四月十五日辦理遺產稅申報，經被告核定其遺產總額為新台幣（
    下同）二六、九二五、九九○元，免稅額及扣除額三二、○四七、○○○元，遺
    產淨額零元，而被繼承人遺產中之高雄縣大寮鄉○○○段二五五三地號土地（下
    稱系爭農地），係列報由原告繼續經營農業生產，經被告核定准予扣除其土地及
    地上物價值全數並列管五年在案。嗣經被告派員於八十八年三月十日實地復勘發
    現，系爭農地並未繼續供農業使用，乃依遺產及贈與稅法第十七條第一項第六款
    規定，予以追減扣除額一八、八四七、○○○元，重行核定遺產淨額為一三、七
    二五、九九○元，並補徵遺產稅二、三一一、七五七元。原告不服，申請復查，
    未獲變更，循序提起訴願，亦遭決定駁回，乃提起行政訴訟。
乙、兩造聲明：
一、原告聲明求為判決：訴願決定及原處分均撤銷。
二、被告聲明求為判決：原告之訴駁回。
丙、兩造之爭點：
一、原告主張之理由：
（一）按「遺產中之農業用地及其地上農作物，由繼承人或受遺贈人，繼續經營農業
      生產者，扣除其土地及地上農作物價值之全數。但該農地如繼續供農業生產使
      用未滿五年者，應追繳應納稅賦。」係遺產及贈與稅法第十七條第一項第六款
      所明定。另依農業發展條例第三條第十款與遺產及贈與稅法施行細則第十一條
      之規定：「農業用地：指供農作、森林、養殖、畜牧及與農業經營不可分離之
      農舍、畜禽舍、倉儲設備、曬場、集貨場、農路、灌溉、排水及其他農用之土
      地．．．。」。本案主要爭點為系爭農地是否仍為農業所用？被告於八十八年
      三月十日派員勘查，勘查時原告為免其誤解農舍前部分水泥地之用途，才將種
      植之盆栽擺置整齊以便檢查，被告僅見該農地之農舍前鋪設水泥，即認定非農
      業使用，農舍後方土地卻未加以檢視，亦未拍照採證，經代理人赴被告調閱本
      案，被告所採證拍攝之照片僅有該農舍之前面水泥地部分，未能顯示整塊農地
      （面積二、三五○平方公尺）全貌，該農舍後方土地約佔總面積五分之四，仍
      供農業使用，農舍前方鋪設水泥，係作為農業生產收成時，作為農產品集貨場
      、曬場，並方便農械進出之使用，並無作為其他非農業用途，被告並未詳予勘
      查，亦未參酌比例原則，即率為論斷未繼續經營農業使用，補徵該農地全部之
      稅捐，顯有違失。
（二）遺產及贈與稅法第十七條第一項第六款，業於八十九年一月二十六日修正，其
      立法意旨在於農業用地能繼續作為農業使用，有關機關並能以輔導之方式限期
      恢復農業使用，如仍未恢復農業使用方以租稅方式課徵稅捐，是以租稅是農地
      管理之手段，而非目的，基於中央法規標準法第十八條之從新從優原則，被告
      應依上開法令規定，責令期限內恢復作農業使用，如已作為農業使用，自不應
      再以核課遺產稅。且財政部七十九年五月三十一日台財稅第七九○○八二七六
      一號函令，對「繼續經營農業生產」之認定原則著有解釋：「建議參酌有關法
      令規定，依下列原則視實際情形認定之：(一)農地閒置不用，又無平均地權條例
      第二十六條之一各款但書情形者，視為不繼續經營農業生產。(二)農地己變更使
      用，不符合非都市土地使用管制規定者，屬不繼續經營農業生產。(三)無前述兩
      種情形者，推定為繼續經營農業生產．．．。」原處分及訴願決定皆未提及其
      認定標準，該農地之集貨場、曬場農舍後方仍供農業使用，既無變更使用，亦
      未閒置，自應屬繼續經營農業生產，被告未能詳予採證，勘查時又未會同農業
      主管機關，即逕行認定，顯有違失。況原告於八十八年二月間，因高血壓併顱
      內出血，住院接受開顱手術，被告現場復勘時，認為未續繼經營農生產，是否
      須考慮平均地權條例第二十六條之一規定，不可抗力而不能耕作之原因呢？
（三）又依財政部八十一年七月二日台財稅第000000000號及八十三年六月
      十七日台財稅第八三一五九八六八九號函令，對於原為免稅農地，興建或增建
      農舍，經補發建照並符規定者免罰，是本案農舍執照雖於之後取得，仍無礙其
      為農用農舍之事實，而農舍前方水泥地是否屬農業使用？由一般鄉下之農舍以
      觀，大部分舊式農舍三合院前皆鋪設水泥，本案農舍於近年所搭建之鐵皮屋，
      前方鋪設水泥係屬常態。而財政部八十五年六月十九日台財字第八五０二九九
      四九八號函令略以「．．．如有部分未繼續經營農業生產情事，再就該未繼續
      經營部分追繳應納稅額。」因此該農地鋪設水泥之集貨場、曬場，縱被告認為
      集貨場、非屬農業用地，應依該函令僅補徵部分之稅款。
二、被告主張之理由：
（一）本件被告於八十八年三月十日實地復勘系爭農地，發現系爭農地皆已以水泥填
      平，其上蓋有鐵皮屋乙棟，右側一隅闢建為雞舍 (占地不足原面積十分之一)
      ，大部分空地皆以擺設花盆填充，顯與遺產及贈與稅法第十七條第一項第六款
      及同法施行細則第十一條有關農業用地規定不符，有實地勘查報告表及相片可
      證，被告予以補徵遺產稅，並非無據。原告檢附八十九年二月所拍攝農地之照
      片，主張系爭土地一部分有種植蔬菜、甘蔗及甘藷，惟系爭土地既已變更用途
      ，縱於被告實地調查後欲恢復農作，已無損於查獲時未繼續經營農業生產事實
      之認定，原告所訴，核不足採。
（二）至原告訴稱遺產及贈與稅法第十七條第一項第六款，業於八十九年一月二十六
      日修正乙節，查本件繼承發生於八十四年三月五日，行為時尚無上開條文之規
      定，且未確定案件並無追溯適用之規定，況依中央法規標準法第十八條從新從
      優原則，係將依其性質應適用行為時之法規除外，而租稅法係適用實體從舊程
      序重新之原則，本件被告依八十八年三月十日實地復勘情形按行為時遺產及贈
      與稅法第十七條第一項第六款之規定予以補徵稅額，並無違誤。
    理    由
一、原告主張：被告復勘時，為免其誤解農舍前部分水泥地之用途，原告始將種植之
    盆栽擺置整齊以便檢查，被告僅見該農地之農舍前鋪設水泥，即認定非農業使用
    ，農舍後方土地卻未加以檢視，亦未拍照採證，該農舍後方土地約佔總面積五分
    之四，仍供農業使用，而農舍前方鋪設水泥，係作為農業生產收成時，作為農產
    品集貨場、曬場，並方便農械進出之使用，並無作為其他非農業用途，被告未詳
    予勘查，即予以補徵遺產稅，顯有違失等語；被告則以：被告於八十八年三月十
    日派員實地復勘系爭農地，發現系爭農地皆已以水泥填平，其上蓋有鐵皮屋乙棟
    ，右側一隅闢建為雞舍，大部分空地皆以擺設花盆填充，有實地勘查報告表及相
    片可證，被告予以補徵遺產稅，並非無據，原告縱於被告實地調查後欲恢復農作
    ，已無損於查獲時，未繼續經營農業生產事實之認定等語，資為抗辯。
二、按「遺產中之農業用地及其地上農作物，由繼承人或受遺贈人，繼續經營農業生
    產者，扣除其土地及地上農作物價值之全數。但該農地如繼續供農業生產使用未
    滿五年者，應追繳應納稅賦。」「本法第十七條第一項第六款及第二十條第五款
    所稱之農業用地，指供農作、森林、養殖、畜牧及與農業經營不可分離之農舍、
    畜禽舍、倉儲設備、集貨場、曬場、農路、灌溉、排水及其他農用之土地．．．
    。」行為時遺產及贈與稅法第十七條第一項第六款及同法施行細則第十一條分別
    定有明文。又「說明：依據行政院農業委員會七十九年三月十日七九農企字第九
    一○三二八九號函復以：『．．．建議參酌有關法令規定，依下列原則視實際情
    形認定之：(一)農地閒置不用，又無平均地權條例第二十六條之一各款但書情形者
    ，視為不繼續經營農業生產。(二)農地己變更使用，不符合非都市土地使用管制規
    定者，屬不繼續經營農業生產。(三)無前述兩情形者，推定為繼續經營農業生產．
    ．．。」亦經財政部七十九年五月三十一日台財稅第七九○○八二七六一號函釋
    在案。
三、查本件原告之父陳等於八十四年三月五日死亡，原告等繼承人於八十四年四月十
    五日辦理遺產稅申報，經被告核定其遺產總額為二六、九二五、九九○元，免稅
    額及扣除額三二、○四七、○○○元，遺產淨額零元，而被繼承人遺產中之高雄
    縣大寮鄉○○○段二五五三地號土地，係列報由原告繼續經營農業生產，經被告
    核定准予扣除其土地及地上物價值全數並列管五年在案。嗣經被告派員於八十八
    年三月十日實地復勘發現，上開農地並未繼續供農業使用等情，有原告等繼承人
    遺產稅申報書、被告遺產稅核定通知書、被告實地勘查報告表及現場照片七張附
    於原處分卷內可稽。被告乃依行為時遺產及贈與稅法第十七條第一項第六款規定
    （復查決定及訴願決定均誤載為農業發展條例第三十一條），予以追減扣除額一
    八、八四七、○○○元，重行核定遺產淨額為一三、七二五、九九○元，並補徵
    遺產稅二、三一一、七五七元，揆諸首開規定，並無不合。
四、原告雖主張被告復勘時，僅見該農地之農舍前鋪設水泥，即認定非農業使用，農
    舍後方土地卻未加以檢視，亦未拍照採證，該農舍後方土地約佔總面積五分之四
    ，仍供農業使用，被告未詳查，即予以補徵遺產稅，顯有違失云云，惟查，系爭
    農地中間蓋有一棟農舍，農舍前面土地約占五分之二面積，農舍後面土地約占五
    分之三面積，業經本院勘驗現場無訛，有本院八十九年十一月十八日勘驗筆錄在
    卷可稽，而被告於八十八年三月十日派員復勘系爭農地時，發現土地前面都舖上
    水泥，上面擺放花盆，右邊蓋有雞舍，中間蓋了一棟房子，房子後面土地，雜草
    叢生，並未種植農作物等情，業據證人即被告機關稅務員己○○、丙○○於本院
    調查中證述明確，足見系爭農地除前面右邊一隅尚有作雞舍使用外，其餘大部分
    土地，均非作農業使用。雖原處分卷內所附之照片七張僅拍攝系爭農地前面之使
    用現況，惟農地後面當時雜草叢生並未種植農作物等情，既經證人己○○、丙○
    ○現場目睹且到庭作證屬實，應堪採信。至證人陳嘉豐雖到庭證稱：系爭土地農
    舍後面當時有種植香蕉、蕃薯等作物云云，惟該證人為原告之子，其證詞難免有
    偏頗之虞，尚難採據，是原告上開主張，尚非可採。又系爭農地前面既已舖設水
    泥，上面擺放花盆，顯係作園藝使用，並非遺產及贈與稅法施行細則第十一條所
    指之供農作之用，原告主張農舍前方鋪設水泥，係作為農業生產收成時，作為農
    產品集貨場、曬場，並方便農械進出之使用云云，應屬事後飾卸之詞，亦不足採
    。再被告係遺產稅之主管稽徵機關，其依上述財政部七十九年五月三十一日台財
    稅第七九○○八二七六一號函釋意旨，認定系爭農地已變更，未繼續作農作使用
    ，補徵遺產稅，係屬其權責範圍，於法並無不當，原告指稱被告勘查時未會同農
    業主管機關，即逕行認定，顯有違失云云，不足為採。
五、又中央法規標準法第十八條：「各機關受理人民聲請許可案件適用法規時，．．
    ．處理程序終結前，據以准許之法規有變更者，適用新法規」，所稱「處理程序
    」係指主管機關處理人民聲請許可案件之程序而言，並不包括行政救濟之程序在
    內。故主管機關受理人民聲請許可案件，其處理程序終結後，在行政救濟程序進
    行中法規有變更者，仍應適用實體從舊程序從新之原則處理，最高行政法院（前
    行政法院）著有七十二年判字第一六五一號判例可資參照。查系爭農地係於八十
    八年三月十日為被告派員復勘時查明未繼續作農業使用，而依行為時遺產及贈與
    稅法第十七條第一項第六款之規定，補徵遺產稅，已如前述，雖原告提起本件行
    政救濟程序中該條款業於八十九年一月二十六日修正公布，惟揆諸上開說明，仍
    應依實體從舊之原則，適用行為時之舊法，是原告主張：依中央法規標準法第十
    八條之規定，基於從新從優原則，被告應依新法之規定，責令期限內恢復作農業
    使用，如已作為農業使用，自不應再以核課遺產稅云云，尚非有據。又平均地權
    第二十六條之一第一項第五款所謂因不可抗力不能耕作者，係指因天災地變等自
    然因素而無法耕作者，如係因病無法耕作，尚可請人代耕，即非所謂之不可抗力
    ，是原告訴稱其於八十八年二月間，因高血壓併顱內出血，住院接受開顱手術，
    係因不可抗力而不能耕作云云，不足為採。
六、原告雖又主張依財政部八十五年六月十九日台財字第八五○二九九四九八號函釋
    意旨，縱被告認系爭農地舖設水泥部分，非屬農業用地，亦應僅補徵部分之稅款
    云云，惟查，財政部八十五年六月十九日台財稅字第八五○二九九四九八號函釋
    ，就關於遺產及贈與稅法第十七條第一項第六款有關農業用地及其地上農作物價
    值，全數自遺產總額中扣除之規定，是否需所有之農業用地全部繼續經營生產始
    有其適用疑義，認為「嗣後該等免稅之農業用地，如有部分未繼續經營農業生產
    情事，再就該未繼續經營部分追繳應納稅額」，變更該部七十八年八月三日台財
    稅字第七八○二○八四八一號函釋所為「雖部分面積未繼續經營農業生產，仍應
    就全部免稅土地追繳應納稅賦」之見解，乃係配合八十四年一月十三日修正公布
    之遺產及贈與稅第十七條第一項第六款所為之解釋，其意旨中所謂「如有部份未
    繼續經營農業生產情事，再就該未繼續經營部分追繳應納稅額」，係指應就其中
    未繼續經營部分之土地整筆追繳應納稅額，並非如原告所稱係就整筆土地中未繼
    續經營部分補徵稅款，原告此部分之主張，亦非有據。
七、綜上所述，原告之主張，既不足取。從而，被告以系爭農地五年內未繼續供農業
    使用，依行為時遺產及贈與稅法第十七條第一項第六款規定，補徵遺產稅二、三
    一一、七五七元，洵無違誤。復查決定，未予變更原處分，訴願決定，遞予維持
    ，亦無不合。原告起訴意旨為無理由，應予駁回。
據上論結，本件原告之訴為無理由，依行政訴訟法第第一百九十五條第一項後段、第
九十八條第三項前段，判決如主文。
中    華    民    國       九十      年       三       月    十四       日
                      高 雄 高 等 行 政 法 院  第 一 庭
                                        審 判 長 法  官    陳  光  秀
                                                 法  官    楊  惠  欽
                                                 法  官    呂  佳  徵
右為正本係照原本作成。
如不服本判決，應於送達後二十日內，向本院提出上訴狀並表明上訴理由，如於本判
決宣示後送達前提起上訴者，應於判決送達後二十日內補提上訴理由書（須按他造當
事人人數附繕本）。
中    華    民    國       九十      年       三       月    十四       日
                                        法 院  書 記 官    周  良  駿


司法院資訊處製作；財團法人民間司法改革基金會備份。
